ACORDAO-COMPLETO-2442745

ACÓRDÃO 2310/2022 ATA 12/2022 - PRIMEIRA CÂMARA

VISTOS, relatados e discutidos estes autos de recurso de reconsideração interposto pela Associação Pro-Fundação Universitária do Vale do Jequitinhonha e por Rogerio Kuhne, em face do Acórdão 4223/2020-TCU-Primeira Câmara.
ACORDAM os Ministros do Tribunal de Contas da União, reunidos em sessão da Primeira Câmara, ante as razões expostas pelo Relator e com fundamento nos artigos 32, inciso I, e 33 da Lei 8443/1992, em:
9.1. conhecer do recurso de reconsideração para, no mérito, negar-lhe provimento;
9.2. dar ciência desta deliberação ao recorrente.

Recurso de reconsideração em tomada de contas especial

Primeira Câmara

não há.

3. Interessados/Responsáveis/Recorrentes:
3.1. Responsáveis: Associação Pro-Fundação Universitária do Vale do Jequitinhonha (20.570.065/0001-80); Martin Wilhelm Kuhne (XXX.891.387-XX); Rogerio Kuhne (XXX.969.266-XX).
3.2. Recorrentes: Associação Pro-Fundação Universitária do Vale do Jequitinhonha (20.570.065/0001-80); Rogerio Kuhne (XXX.969.266-XX).

13.1. Ministros presentes: Benjamin Zymler (na Presidência), Walton Alencar Rodrigues (Relator) e Vital do Rêgo.
13.2. Ministro-Substituto convocado: Augusto Sherman Cavalcanti.
13.3. Ministro-Substituto presente: Weder de Oliveira.

WALTON ALENCAR RODRIGUES

Ministro Vital do Rêgo.

Transcrevo instrução cuja proposta foi acolhida pela Secretaria de Recursos (peças 40 e 41) :
	Trata-se de recurso de reconsideração interposto por Rogério Kuhne (herdeiro de Martin Wilhelm Kuhne - então Presidente da Funivale) , por meio do qual se insurge contra o Acórdão 4223/2020-TCU-Primeira Câmara, prolatado na sessão de julgamento do dia 7/4/2020-Virtual e inserto na Ata 9/2020-1ª Câmara. 
1.1.	A deliberação recorrida apresenta o seguinte teor, transcrevendo-se em destaque os itens objeto do recurso de reconsideração (peça 19) :
VISTOS, relatados e discutidos estes autos de tomada de contas especial instaurada pela Caixa Econômica Federal, em desfavor do Sr. Martin Wilhelm Kuhne, falecido, e da Associação ProFundação Universitária do Vale do Jequitinhonha - Funivale, em razão da omissão do dever de prestar contas dos recursos objeto do Contrato de Repasse 032170726/2010/MDA/CAIXA - Siconv 732241/2010;
ACORDAM os Ministros do Tribunal de Contas da União, reunidos em sessão de Primeira Câmara, ante as razões expostas pelo Relator, em:
9.1. julgar irregulares, nos termos dos arts. 1º, inciso I, 16, inciso III, alínea "c", da Lei 8.443/1992, c/c o art. 23, inciso III, da mesma Lei, e com arts. 209, inciso III, e 214, inciso III, do Regimento Interno do TCU (RITCU) , as contas do Sr. Martin Wilhelm Kuhne (CPF XXX.891.387-XX) , expresidente da Associação ProFundação Universitária do Vale do Jequitinhonha - Funivale (CNPJ 20.570.065/0001-80) , e da Associação ProFundação Universitária do Vale do Jequitinhonha - Funivale (CNPJ 20.570.065/0001-80) , 
9.2. condenar, nos termos dos arts. 19 da Lei 8.443/1992 e 210 do RITCU, o herdeiro do Sr. Martin Wilhelm Kuhne, Sr. Rogério Kuhne (CPF XXX.969.266-XX) , até o limite do patrimônio a ele transferido, em solidariedade com a Associação ProFundação Universitária do Vale do Jequitinhonha - Funivale (CNPJ 20.570.065/0001-80) , ao pagamento da importância a seguir especificada, atualizada monetariamente e acrescida dos juros de mora, calculada a partir da data discriminada até a data da efetiva quitação do débito, fixando-lhe o prazo de quinze dias, para que comprove, perante o Tribunal, o recolhimento da referida quantia aos cofres do Tesouro Nacional, nos termos do art. 23, inciso III, alínea "a", da citada lei:
	Valor original
	Data da ocorrência
	Débito/crédito

	R$ 114.000,00
	19/5/2011
	Débito

9.3. aplicar à Associação ProFundação Universitária do Vale do Jequitinhonha - Funivale (CNPJ 20.570.065/0001-80) , a multa prevista no art. 57 da Lei 8.443/1992, c/c o art. 267 do RI/TCU, no valor de R$ 15.000,00 (quinze  mil reais) , fixando-lhe o prazo de quinze dias, a contar da notificação, para que comprove, perante o Tribunal (art. 214, inciso III, alínea "a", do Regimento Interno) , o recolhimento da dívida aos cofres do Tesouro Nacional, atualizada monetariamente desde a data de prolação deste acórdão até a do efetivo recolhimento, se paga após o vencimento, na forma da legislação em vigor;
9.4. autorizar, desde logo, nos termos do art. 28, inciso II, da Lei 8.443/1992, a cobrança judicial das dívidas caso não atendida a notificação;
9.5. autorizar também, desde logo, se requerido, com fundamento no art. 28, inciso I, da Lei 8.443, de 1992 c/c o art. 217, §§ 1º e 2º do Regimento Interno, o parcelamento da dívida em até 36 parcelas, incidindo sobre cada parcela, corrigida monetariamente, os correspondentes acréscimos legais fixando- lhe o prazo de quinze dias, a contar do recebimento da notificação, para comprovar perante o Tribunal o recolhimento da primeira parcela, e de trinta dias, a contar da parcela anterior, para comprovar os recolhimentos das demais parcelas, devendo incidir sobre cada valor mensal, atualizado monetariamente, os juros de mora devidos, no caso do débito, na forma prevista na legislação em vigor, alertando os responsáveis de que a falta de comprovação do recolhimento de qualquer parcela importará o vencimento antecipado do saldo devedor, nos termos do § 2º do art. 217 do Regimento Interno deste Tribunal;
9.6. dar ciência desta decisão à Procuradoria da República no Estado de Minas Gerais, nos termos do § 3º do art. 16 da Lei 8.443/1992, c/c o § 7º do art. 209 do Regimento Interno do TCU, para adoção das medidas cabíveis; e
9.7. notificar a Associação ProFundação Universitária do Vale do Jequitinhonha - Funivale e o Sr. Rogério Kuhne acerca da presente decisão.
HISTÓRICO
2.	Trata-se de tomada de contas especial (TCE) instaurada pela Caixa Econômica Federal (Caixa) , em desfavor do Sr. Martin Wilhelm Kuhne (CPF XXX.891.387-XX) , falecido, e da Associação ProFundação Universitária do Vale do Jequitinhonha - Funivale, em razão da omissão do dever de prestar contas dos recursos objeto do Contrato de Repasse 032170726/2010/MDA/CAIXA - Siconv 732241/2010 (peça 2, p. 113-129) .
2.1	O ajuste em foco, com vigência de 7/7/2010 a 30/12/2012, foi firmado entre o Ministério do Desenvolvimento Agrário (MDA) , representado pela Caixa, e a Funivale e tinha por objeto a transferência de recursos financeiros da União para a execução de apoio à gestão social, local e territorial, qualificação de agricultores em técnicas produtivas e agroecologia, nos territórios do Alto Jequitinhonha. Para tanto, foram repassados recursos federais no valor de R$ 114.000,00, ante a contrapartida de R$ 6.000,00.
2.2	Foram citados a Funivale (peça 9) e o Sr. Rogério Kuhne (peça 8) , único herdeiro de Martin Wilhelm Kuhne e atual presidente da mencionada associação, em razão da não comprovação da boa e regular aplicação dos recursos do referido contrato de repasse, em face da omissão no dever de prestar contas dos recursos e da não apresentação do Relatório de Execução de Atividades.
2.3	Após analisar as alegações de defesa apresentadas de forma conjunta à peça 12, a Secretaria de Controle Externo de Tomada de Contas Especial (SecexTCE) , de maneira uníssona (peças 14 a 16) , propôs julgamento pela irregularidade das contas do Sr. Martin Wilhelm Kuhne e da Funivale, condenando solidariamente em débito o único herdeiro do Sr. Martin, Sr. Rogério Kuhne, e a Funivale, no valor histórico de R$ 114.000,00. Além disso, foi proposta a aplicação da multa prevista no art. 57 da Lei 8.443/1992 à Funivale. 
2.4	Tal proposta contou com a aquiescência do MPTCU (peça 17) .
2.5	Por sua vez, o Relator a quo, Ministro Vital do Rêgo, acolheu a proposta da unidade instrutora (peça 20) e foi acompanhado pelos demais Ministros da Colenda 1ª Câmara (peça 19) . 
2.5	Irresignado, o Sr. Rogério Kuhne interpôs o presente recurso de reconsideração (peça 32) que se fundamenta nas altercações que, adiante, passar-se-á a relatar.
EXAME DE ADMISSIBILIDADE
3.	Reitera-se o exame preliminar de admissibilidade efetuado por esta unidade instrutora (peça 35) , ratificado pelo Ministro-Relator Walton Alencar Rodrigues (peça 37) , que concluiu pelo conhecimento do recurso de reconsideração acostado à peça 32, com fundamento nos artigos 32, inciso I, e 33 da Lei 8.443/1992, suspendendo-se os efeitos dos itens 9.1, 9.2, 9.3 e 9.4 do Acórdão 4223/2020-TCU-Primeira Câmara.
EXAME DE MÉRITO
4. Delimitação do recurso
4.1.	Constitui objeto do presente exame responder se:
	a) houve débito;
	b) o Sr. Rogério Kuhne deve responder pelo débito; 
	c) houve a prescrição do débito.
Do débito 
5.1	O Sr. Rogério Kuhne defende a inexistência de débito. 
5.2 Sustenta a alegação acima com base nos seguintes argumentos recursais:
	a) Todas as atividades teriam sido executadas a contento e todas as obrigações estabelecidas no convênio teriam sido cumpridas (peça 32, p. 1) ; 
	b) O Parecer 169/2018/CGCC/SDR/SEAD da Secretaria Especial de Agricultura Familiar e do Desenvolvimento Agrário, de 28/09/2018, teria aprovado com ressalvas a execução da primeira parcela (final) do contrato de repasse (peça 32, p. 2) .
	Análise
5.3	De início, as alegações não sustentam qualquer alteração da decisão vergastada. 
5.4	Preliminarmente, cabe antecipar que o responsável apenas reapresentou alegações que já foram devidamente afastadas em etapas processuais anteriores. 
5.5	Com efeito, a alegação de que o parecer acostado à peça 33 teria aprovado com ressalvas a execução do contrato de repasse não socorre o responsável. Tal parecer é claro ao mencionar, em relação à realização dos seminários previstos, a ausência de várias listas de presença, a existência de listas de presença sem a especificação da data e do local do evento, a ausência de relatórios e a apresentação de fotos dos eventos sem identificação de data e local. Tais constatações, ainda de acordo com o mencionado documento, prejudicaram a análise da prestação de contas, apontando falta de capacidade instalada da entidade para execução do presente contrato de repasse.
5.6	Nesse sentido, as informações trazidas não suportam a conclusão de que os recursos repassados foram, de fato, utilizados na execução do objeto do ajuste. Isso porque os documentos referenciados no referido parecer não permitem concluir que os recursos federais repassados foram empregados nas despesas relacionadas à execução dos seminários planejados.
5.7	A ausência de listas de presença, a não especificação de local nem data em diversas listas de presença colacionadas, bem como a apresentação de fotos genéricas, sem identificação de local e data, além de dificultar a comprovação de realização dos eventos previstos, quebram o necessário nexo causal para o reconhecimento da regularidade dos gastos realizados. Aliás, este é o entendimento deste Tribunal, externado por meio do Acórdão 9580/2015-TCU-Segunda Câmara:
Para a comprovação da regular aplicação dos recursos recebidos mediante convênio ou contrato de repasse, não basta a demonstração de que o objeto pactuado foi executado, mas que foi realizado com os recursos repassados para esse fim.
5.8	Além disso, cabe frisar que a jurisprudência deste Tribunal é pacífica no sentido de que as fotografias, desacompanhadas de outras provas mais robustas não são suficientes para comprovar a devida aplicação de recursos federais transferidos (Acórdãos 317/2010 e 2436/2015, ambos do Plenário, 3452/2006, 4069/2010, 1318/2014, todos da 1ª câmara, e 1293/2008, 3882/2014 e 6180/2019, todos da 2ª Câmara) . 
5.9	Portanto, a documentação acostada não comprova a boa e regular aplicação dos recursos federais repassados para o Contrato de Repasse 032170726/2010/MDA/CAIXA, de modo que devem ser afastadas as alegações pelo afastamento do débito. 
Da legitimidade passiva
6.1  O Sr. Rogério Kuhne defende a sua ilegitimidade para responder pelo débito.
6.2  Sustenta a alegação acima com base nos seguintes argumentos:
	a) não existiria nexo de causalidade entre a conduta do antigo gestor como presidente com a atual administração da Fundação (peça 32, p. 2) ;
	b) A conduta irregular teria sido do Sr. Martin Wilhelm Kuhne, que não comprovou a boa e regular aplicação dos recursos do contrato de repasse, em razão da não apresentação do relatório de execução de atividades e da omissão de dever de prestar conta dos recursos (peça 32, p.2) ;
	c) O Sr. Martin Wilhelm Kuhne teria falecido sem deixar bens (peça 32, p. 2) .
	Análise
6.3  As alegações não sustentam qualquer alteração do decisum.
6.4  Nesse sentido, em nova oportunidade, o responsável apenas reapresentou alegações que já foram devidamente afastadas em etapas processuais anteriores.
6.5	Passando para a análise da responsabilidade solidária do recorrente, o mesmo é o único sucessor do Sr. Martin Wilhelm Kuhne, responsável primário pelo débito. Com relação à matéria, é uníssona a jurisprudência do TCU no sentido de que a responsabilidade de reparação de dano patrimonial causado ao Erário perpassa do gestor falecido para seus sucessores na medida do patrimônio recebido (Acórdão 2064/2011-TCU-Primeira Câmara, 2.223/2011-TCU-1ª Câmara, 2.252/2011-TCU-1ª Câmara, 3.703/2011-TCU-2ª Câmara, 5.936/2011-TCU-1ª Câmara, 6.466/2011-TCU-1ª Câmara, 7.875/2011-TCU-1ª Câmara, 4.413/2009-TCU-1ª Câmara, 4.614/2009-TCU-2ª Câmara, 2.551/2008-TCU-1ª Câmara, 893/2007-TCU-1ª Câmara, 981/2007-TCU-2ª Câmara e 3.403/2007-TCU-1ª Câmara) .
6.6 Tal entendimento está em plena consonância com o disposto no art. 5º, inciso VIII, da Lei 8.443/1992 e no art. 5º, inciso XLV, da CF/1988, este último reproduzido a seguir:
XLV - nenhuma pena passará da pessoa do condenado, podendo a obrigação de reparar o dano e a decretação do perdimento de bens ser, nos termos da lei, estendidas aos sucessores e contra eles executadas, até o limite do valor do patrimônio transferido;
6.7	Ainda conforme o dispositivo acima mencionado, o recorrente não pode ser punido nem mesmo ter suas contas julgadas irregulares pelas ações praticadas por seu falecido genitor na condição de gestor de recursos públicos, porquanto estar-se-ia transferindo a responsabilidade pessoal do de cujus pelas infrações cometidas, em clara afronta ao caráter personalíssimo da pena.  
6.8	Por último, a inexistência de bens a serem inventariados não impede a responsabilização do sucessor para fins de recomposição do Erário, na medida em que a busca por bens e valores para tal desiderato dar-se-á na fase executória, a partir da formação do título executivo extrajudicial com a prolação do acórdão condenatório.
6.9	Desse modo, caberá ao recorrente comprovar, na fase executória, que não incorporou ao seu patrimônio quaisquer bens recebidos por força de sua condição de herdeiro único do Sr. Martin Wilhelm Kuhne.
6.10	Por todo o exposto, devem ser afastadas as alegações que propugnam pela ilegitimidade passiva do recorrente para responder pelo débito.       
Da prescrição do débito  
7.1	A verificação da prescrição assume particular relevância, dado o recente julgamento, pelo STF, do Recurso Extraordinário 636.886 (tema 899 da repercussão geral) . Os significativos impactos deste julgamento foram objeto de análise pela Serur nos autos do TC Processo 027.624-2018-8. Por economia processual, juntou-se a estes autos (peça 38) cópia do exame e do pronunciamento da unidade emitidos pela Serur naquele processo, em que foram fundamentadas as seguintes premissas, que serão consideradas no presente exame:
	a)  pela jurisprudência até então vigente, a pretensão punitiva exercida pelo Tribunal de Contas estava sujeita à prescrição, regida pelos critérios fixados no Acórdão 1441/2016-TCU-Plenário. Já quanto ao débito, a ação de ressarcimento era considerada imprescritível, por expressa previsão do art. 37, § 5º, da Constituição Federal. No entanto, ao julgar o RE 636.886, o STF conferiu nova interpretação a esse dispositivo, fixando a tese de que "é prescritível a pretensão de ressarcimento ao erário fundada em decisão de Tribunal de Contas";
	b)  embora o RE 636.886 tenha por objeto a execução de acórdão condenatório proferido pelo TCU, a interpretação conferida pelo STF ao art. 37, § 5º, da Constituição, afeta a ação de ressarcimento como um todo, abrangendo não só a execução, mas também a pretensão condenatória. E, ao contrário da decisão proferida no julgamento do tema 897 (RE 852.475) , no tema 899, relativo à atuação do Tribunal de Contas, a conclusão de que a pretensão de ressarcimento é prescritível foi estabelecida de forma categórica, sem ressalvar as condutas dolosas qualificáveis como ato de improbidade;
	c)  as pretensões punitiva e de ressarcimento devem observar o mesmo regime na atividade de controle externo, dado o objetivo comum da prescrição, de fixar prazo para o Tribunal de Contas agir, buscando caracterizar o ilícito, identificar seu autor, dimensionar as consequências da conduta (em especial, a quantificação do dano) e impor as consequências legais, independentemente do fato de tais consequências terem natureza punitiva ou ressarcitória;
	d)  o Código Civil e a Lei 9.873/1999 constituem as duas alternativas que, de forma mais consistente, polarizam os debates acerca do regime de prescrição a ser observado no processo de controle externo. Não obstante a relevância dos fundamentos utilizados no Acórdão 1441/2016-TCU-Plenário, favoráveis à aplicação do Código Civil, a Lei 9.873/1999 adota balizas usuais no âmbito do direito público, prevê causas de interrupção em tudo compatíveis com o processo de controle externo e já vem sendo utilizada pelo STF para limitar o exercício da pretensão punitiva pelo TCU, em decisões posteriores ao Acórdão 1441/2016-TCU-Plenário. Assim, até que sobrevenha norma específica, entende-se que a prescrição das medidas de ressarcimento a cargo do tribunal de contas deve observar o regime Lei 9.873/1999;
	e)  considerando, porém, que o acórdão proferido no RE 636.886 ainda está sujeito à oposição de embargos declaratórios, não é recomendável reconhecer a prescrição desde logo, ante a possibilidade de esclarecimento da decisão em sentido diverso do ora defendido (notadamente quanto aos atos dolosos) ou mesmo a modulação de seus efeitos, para preservar as ações de controle instauradas com base no entendimento jurisprudencial até então vigente;
	f)  assim, nos casos em que a prescrição não tenha ocorrido por nenhum dos dois regimes (Código Civil ou Lei 9.873/1999) , o desfecho do processo não se alterará, qualquer que seja a premissa adotada (imprescritibilidade, prescritibilidade pelo Código Civil ou pela Lei 9.873/1999) , viabilizando-se o imediato julgamento. Já nas situações em que a pretensão de ressarcimento esteja prescrita por algum dos dois regimes, ou por ambos, é recomendável que o julgamento do processo seja sobrestado, até ulterior deliberação do Tribunal. 
7.2	As manifestações da Serur juntadas à peça 38 foram elaboradas quando ainda não estava disponibilizado o inteiro teor do acórdão do RE 636.886. Em nova análise após a publicação da decisão (DJe de 24/6/2020) , inclusive mediante o cotejo com os demais votos proferidos no julgamento, conclui-se pela subsistência das premissas indicadas acima, cabendo destacar dois aspectos relevantes.
7.3	O primeiro diz respeito à ressalva aos atos dolosos de improbidade. Observa-se que tanto na manifestação do TCU, como amicus curiae (peça 35 do RE 636.886) , como na manifestação do Ministério Público Federal na condição de fiscal da ordem jurídica (peça 38) , o tema 897 foi invocado com o fim de preservar a atuação dos tribunais de contas no caso de prejuízos causados dolosamente, mediante condutas típicas de improbidade administrativa. Todavia, o pedido não foi acolhido. No ponto, não houve divergência quanto ao entendimento do relator, de que "as razões que levaram a maioria da Corte a estabelecer excepcional hipótese de imprescritibilidade, no tema 897, não estão presentes em relação as decisões do Tribunal de Contas que resultem imputação de débito ou multa".
7.4	O segundo aspecto diz respeito à não incidência do Código Civil no regime de prescrição do ressarcimento. Nos votos em que a questão do prazo prescricional foi abordada, a referência foi sempre ao prazo quinquenal, usualmente adotado pelas normas de direito público.
7.5	Com essas explicações adicionais, passa-se à análise da prescrição no caso em exame, considerando-se as premissas indicadas anteriormente. 
Análise da prescrição segundo os critérios do Acórdão 1441/2016-TCU-Plenário]
7.6	Primeiramente, cabe antecipar que o débito apurado não prescreveu segundo os critérios estabelecidos pelo Acórdão 1441/2016-TCU-Plenário.	
7.7	Com efeito, a referida decisão estabeleceu o seguinte entendimento: (i) a pretensão punitiva do TCU subordina-se ao prazo geral de prescrição indicado no art. 205 do Código Civil (10 anos) e é contada a partir da data de ocorrência da irregularidade sancionada; (ii) o ato que ordenar a citação, a audiência ou oitiva da parte interrompe a prescrição; (iii) haverá suspensão da prescrição toda vez que o responsável apresentar elementos adicionais de defesa; (iv) a prescrição será aferida independentemente de alegação da parte; e (v) o entendimento do mencionado acórdão será aplicado de imediato aos processos novos e aos pendentes de decisão.
7.8	Nesse sentido, o débito mais antigo é de 19/5/2011, momento do desembolso irregular sem a correspondente comprovação dos gastos (item 9.2 do acórdão vergastado) . 
7.9	Considerando que a citação foi determinada em setembro de 2018 por este Tribunal (peça 8) , em prazo inferior aos dez anos, operando, portanto, a interrupção do prazo prescricional (reinício da contagem) , não houve a prescrição pelos critérios do Acórdão 1441/2016-TCU-Plenário.
Análise da prescrição pelo regime da Lei 9.873/1999 
7.10	Conforme será demonstrado a seguir, não se deu a prescrição do débito com base nos critérios da Lei 9.873/1999, uma vez que todas as interrupções do prazo se deram em prazo inferior aos cinco anos (art. 1º) e o processo não ficou paralisado, por mais de três anos, pendente de julgamento ou despacho (art. 1º, §1º) . 
7.11	Primeiramente, a prescrição do débito mais antigo começou a correr em maio de 2011 com o desembolso irregular (item 9.3 da decisão vergastada) . 
7.12	Em 1/10/2014, a CEF determina a instauração de TCE em virtude da não comprovação da aplicação dos recursos federais repassados (peça 2, p. 5) , acarretando interrupção do prazo prescricional fundada no art. 2º, II, da Lei 9.873/1999.
7.13	Em 14/12/2015, foi realizada notificação dos responsáveis para que fosse apresentado Relatório de Execução das Atividades (peça 2, p. 161) ; o que acarretou nova interrupção do prazo prescricional, dessa vez fundada no art. 2º, I, da Lei 9.873/1999.
7.14	Em 6 de abril de 2018, o Certificado de Auditoria da Secretaria de Controle Interno propôs a irregularidade das contas (peça 2, p. 197-198) , ensejando outra interrupção do prazo prescricional (art. 2º, II, da Lei 9.873/1999) . 
7.15	Em 7/4/2020, a decisão vergastada confirmou o débito (peça 19) , o que levou a nova interrupção do prazo prescricional (art. 2º, III, da Lei 9.873/1999) .
7.16	Portanto, conforme se depreende das datas grifadas, o feito não ficou paralisado por mais de três anos, pendente de julgamento e despacho, de modo que não se operou a prescrição intercorrente prevista no art. 1º, §1º, da Lei 9.873/1999. Do mesmo modo, não ficou mais de cinco anos sem decisão entre uma interrupção de prazo e a seguinte, de modo que não houve a prescrição pelos critérios da Lei 9.873/1999. 
Conclusão sobre a prescrição
7.17	Por todo o exposto, o débito em análise não prescreveu tanto pelos critérios estabelecidos pelo Acórdão 1441/2016-TCU-Plenário como pelos previstos na Lei 9.873/1999.
CONCLUSÃO
8.	Das análises anteriores, ante os elementos constantes destes autos, o contexto normativo e as diretrizes jurisprudenciais aplicáveis ao caso, conclui-se:
	(i) houve débito (itens 5.) ;
	(ii) O Sr. Rogério Kuhne deve responder pelo débito (itens 6.) 
	(ii) não ocorreu a prescrição do débito (itens 7.) ;
8.1	Por todo o exposto, propõe-se a negativa de provimento ao recurso, visto que não foram carreados argumentos que possuam o condão de alterar a decisão vergastada. 
PROPOSTA DE ENCAMINHAMENTO
9.	Ante ao exposto, submetem-se os autos à consideração superior, propondo-se, com fundamento nos arts 32, inciso I, e 33 da Lei 8.443/1992 e art. 285 do RI/TCU:
a. conhecer do recurso de reconsideração interposto e, no mérito, negar-lhe provimento;
b. dar ciência do acórdão que for prolatado ao recorrente e aos demais interessados, ressaltando-se que o relatório e o voto que o acompanharem podem ser consultados no endereço www.tcu.gov.br/acordaos, no dia seguinte ao de sua oficialização.
Em concordância com a proposta da Unidade Técnica, o Ministério Público junto ao TCU lançou o seguinte parecer:
Diante dos elementos constantes dos autos, este representante do Ministério Público de Contas da União manifesta-se de acordo com a proposta oferecida pela Secretaria de Recursos (Serur) , em pareceres uniformes (peças 40 e 41) , com o ajuste a seguir indicado.
Embora a manifestação de mérito da Serur tenha feito remissão a recurso de reconsideração que teria sido interposto, supostamente, apenas pelo Sr. Rogério Kuhne, sucessor do Sr. Martin Wilhelm Kuhne (falecido) , da leitura da peça recursal (peça 32, com anexos às peças 33 e 34) é possível concluir que os recorrentes são a Associação ProFundação Universitária do Vale do Jequitinhonha (Funivale) e o Sr. Rogério Kuhne. Mesma conclusão foi alcançada anteriormente pela Serur no exame de admissibilidade dos recursos de reconsideração (peça 35) , ratificada pelo Ministro Walton Alencar Rodrigues, relator dos presentes recursos (peça 37) .
De qualquer modo, ressalte-se que a análise e decorrentes conclusões da Serur, constantes da instrução à peça 40, abarcaram todos os aspectos que levaram à condenação dos recorrentes, vis-à-vis os argumentos constantes dos recursos, não havendo necessidade, portanto, de devolver os autos para a unidade técnica.
Assim, considerando que o Ministério Público concorda com o exame de mérito levado a efeito pela Serur (peças 40-41) , propõe-se o seguinte encaminhamento:
conhecer dos recursos de reconsideração interpostos, em conjunto (peças 32 a 34) , pela Associação ProFundação Universitária do Vale do Jequitinhonha (Funivale) e pelo Sr. Rogério Kuhne contra o Acórdão 4223/2020-TCU-Primeira Câmara, nos termos dos arts. 32, inciso I, e 33 da Lei 8.443/1992 e do art. 285 do Regimento Interno/TCU, para, no mérito, negar-lhes provimento;
dar ciência do acórdão que vier a apreciar os recursos de reconsideração aos recorrentes e à Procuradoria da Repu¿blica no Estado de Minas Gerais, ressaltando-lhes que os respectivos relatório e voto podem ser consultados no endereço www.tcu.gov.br/acordaos.
É o relatório.

Claudio Leonardo Batista (121.459/OAB-MG.

Procurador Rodrigo Medeiros de Lima.

TOMADA DE CONTAS ESPECIAL. CONTRATO DE REPASSE. EXECUÇÃO DE APOIO À GESTÃO SOCIAL, LOCAL E TERRITORIAL PARA QUALIFICAÇÃO DE AGRICULTORES DO ALTO JEQUITINHONHA. NÃO COMPROVAÇÃO DE REALIZAÇÃO DOS SEMINÁRIOS PREVISTOS. CITAÇÃO DOS RESPONSÁVEIS. REJEIÇÃO DAS ALEGAÇÕES DE DEFESA. CONTAS IRREGULARES. DÉBITO. MULTA. NOTIFICAÇÃO. RECURSO DE RECONSIDERAÇÃO. CONHECIMENTO. NEGATIVA DE PROVIMENTO. CIÊNCIA.

TOMADA DE CONTAS ESPECIAL (TCE)

Secretaria de Recursos (Serur); Secretaria de Controle Externo de Tomada de Contas Especial (SecexTCE).

Trata-se de recurso de reconsideração interposto pela Associação ProFundação Universitária do Vale do Jequitinhonha (Funivale) e pelo seu atual dirigente, Rogério Kuhne, em face do Acórdão 4223/2020-TCU-Primeira Câmara, relatado pelo E. Ministro Vital do Rêgo.
A deliberação recorrida julgou irregulares as contas da Associação ProFundação Universitária do Vale do Jequitinhonha (Funivale) e do respectivo dirigente, à época dos fatos, Martin Wilhelm Kuhne (falecido) , condenou solidariamente em débito a Funivale e Rogério Kuhne (único herdeiro de Martin Wilhelm Kuhne) , bem como aplicou à referida associação multa proporcional ao dano, em razão de omissão no dever de prestar contas. dos recursos objeto do Contrato de Repasse 032170726/2010/MDA/CAIXA.
O ajuste em foco, com vigência de 7/7/2010 a 30/12/2012, foi celebrado entre o Ministério do Desenvolvimento Agrário (MDA) , representado pela Caixa, e a Funivale, cujo objeto é a transferência de recursos financeiros da União para a execução de apoio à gestão social, local e territorial, qualificação de agricultores em técnicas produtivas e agroecologia, nos territórios do Alto Jequitinhonha. Para esse fim, foram repassados recursos federais no valor de R$ 114.000,00, ante a contrapartida de R$ 6.000,00.
Nesta feita, os recorrentes alegam prescrição da pretensão ressarcitória e da pretensão punitiva, ilegitimidade passiva de Rogério Kuhne e inexistência do débito.
A Secretaria de Recursos e o Ministério Público manifestam-se pelo conhecimento do recurso de reconsideração para, no mérito, negar-lhe provimento.
Feito esse breve resumo, decido.
Ratifico despacho de admissibilidade prévia do recurso de reconsideração (peça 37) , uma vez satisfeitos os requisitos estabelecidos nos artigos 32, inciso I, e 33 da Lei 8.443/1992.
Embora a prescrição afirmada pelo Supremo Tribunal Federal no julgamento do RE 636.886/AL (tema 899 da repercussão geral) refira-se à fase posterior à formação do título executivo, o TCU iniciou discussões acerca das premissas da prescritibilidade e de eventual mudança de entendimento, tendo expedido, por meio do item 9.8 do Acórdão 459/2022-TCU-Plenário, determinação |à Secretaria-Geral de Controle Externo para constituição de grupo técnico de trabalho, a fim realizar estudo sobre o tema e apresentar ao colegiado projeto normativo que disciplina a aplicação da matéria no âmbito TCU.  
Enquanto o Tribunal não deliberar definitivamente sobre o projeto normativo, em homenagem ao princípio do Colegiado, aplico ao presente caso a jurisprudência pacífica desta Corte, nos termos do Enunciado 282 da Súmula de Jurisprudência do TCU, segundo o qual "As ações de ressarcimento movidas pelo Estado contra os agentes causadores de danos ao Erário são [em quaisquer casos] imprescritíveis." 
Em relação à pretensão punitiva, esta Corte de Contas adota a orientação jurisprudencial estabelecida na Acórdão 1441/2016-TCU-Plenário, em que a prescrição é regida pelo prazo de dez anos, sendo interrompida a contagem pelo ato que ordenar a citação ou audiência do responsável, nos termos dos artigos 202 e 205 do Código Civil.
Dessa forma, não houve o transcurso do lapso decenal, contado da data do desbloqueio dos recursos federais, ocorrido em 18/5/2011 e a data do despacho que autorizou a citação dos responsáveis, em 11/9/2018 (peça 7) . Tampouco escoou o prazo prescricional entre a data da interrupção da contagem (11/9/2018) e a data da prolação da decisão recorrida, em 7/4/2020 (peça 19) .
Afasto a alegação de ilegitimidade passiva de Rogério Kuhne.
O responsável é sucessor de Martin Wilhelm Kuhne, tendo-lhe sido transferida a obrigação de reparar dano patrimonial causado ao Erário, a qual ultrapassa o gestor falecido na medida do patrimônio recebido, na linha de remansosa jurisprudência citada no relatório que acompanha esse voto. 
Eventual arguição de ausência de bens a serem penhorados por parte do responsável haverá de ser averiguada na fase de execução do título condenatório.
Não se imputou ao agente julgamento pela irregularidade das contas, nem aplicação de sanção pecuniária, tendo em vista o caráter personalíssimo e não-transcendência da pena, estampado no artigo 5º, inciso XLV, da Constituição Federal.
No que tange ao mérito, perfilho os pareceres uníssonos da Unidade Técnica e do Ministério Público de Contas, cujas razões, desde logo, incorporo ao meu voto. Sem embargo, acresço algumas considerações.
Considerando que o objeto do ajuste alberga essencialmente a realização de seminários, os documentos enfeixados aos autos não permitem asserir que os recursos federais repassados à Funivale foram utilizados para fazer frente às despesas relacionadas à execução dos referidos encontros.
Nesse aspecto, foi verificada a ausência de listas de presença, a não-especificação de local nem data em diversas listas de presença colacionadas, bem como a apresentação de fotos genéricas, sem identificação de local e data, a dificultar a comprovação de realização dos eventos previstos. Tais evidências rompem com o liame do nexo de causalidade, apresentando obstáculos intransponíveis para o reconhecimento da regularidade das despesas realizadas.
Ante o exposto, nego provimento ao recurso e voto para que o Tribunal aprove a minuta de Acórdão que ora submeto à consideração deste Colegiado.
TCU, Sala das Sessões, em 26 de abril de 2022.
WALTON ALENCAR RODRIGUES 
Relator